ACORDAO-COMPLETO-2353505

ACÓRDÃO 1042/2019 ATA 15/2019 - PLENÁRIO

VISTOS, relatados e discutidos estes autos que cuidam de Representação, com pedido de medida cautelar, formulado pela empresa Araújo Abreu Engenharia S/A, a respeito de possíveis irregularidades no Pregão Eletrônico 24/2018, conduzido pelo Tribunal Regional do Trabalho da 2ª Região (TRT - 2ª Região) , tendo por objeto a prestação de serviços técnicos de manutenção preventiva e corretiva, conservação e assistência técnica do sistema de ar condicionado nas dependências do edifício sede do TRT - 2ª Região, com valor total estimado em R$ 525.037,92.
	ACORDAM os Ministros do Tribunal de Contas da União, reunidos em Sessão Plenária, diante das razões expostas pelo Relator, em:
	9.1. conhecer da presente Representação, com fulcro no art. 113, § 1º, da Lei 8.666/1993, c/c os arts. 235 e 237, inciso VII, do Regimento Interno deste Tribunal, e no art. 103, § 1º, da Resolução - TCU 259/2014, para, no mérito, considerá-la improcedente;
	9.2. indeferir o pedido de concessão de medida cautelar formulado pela representante, tendo em vista a inexistência dos elementos necessários para sua adoção;
	9.3. indeferir o pedido formulado pela empresa Araújo Abreu Engenharia S/A, de ser considerada como parte interessada neste autos, por não atender ao disposto no art. 146 do Regimento Interno/TCU c/c o art. 2º, § 2º, da Resolução-TCU 36/1995, com redação dada pelo art. 1º da Resolução-TCU 213/2008 e, por conseguinte, indeferir seu pleito de sustentação oral, com base no disposto no art. 168, caput, do Regimento Interno/TCU;
	9.4.   não conhecer do recurso interposto pela empresa Araújo Abreu Engenharia S/A (peça 25) em face da Decisão proferida pelo Relator à peça 22 dos autos, com base no art. 289 do RI/TCU, ante a ausência de legitimidade;
	9.5. informar ao Tribunal Regional do Trabalho da 2ª Região e ao representante que o conteúdo da presente deliberação poderá ser consultado no endereço www.tcu.gov.br/acordaos; 
	9.6. arquivar os presentes autos, nos termos do art. 250, I, c/c art. 169, II, do Regimento Interno/TCU.

Representação a respeito de possíveis irregularidades em pregão eletrônico que teve por objeto a prestação de serviços técnicos de manutenção preventiva e corretiva, conservação e assistência técnica do sistema de ar condicionado.

Tribunal Regional do Trabalho da 2ª Região/SP.

3. Interessados/Responsáveis: não há.

13.1. Ministros presentes: José Mucio Monteiro (Presidente), Walton Alencar Rodrigues, Benjamin Zymler, Raimundo Carreiro (Relator) e Ana Arraes.
13.2. Ministros-Substitutos convocados: Augusto Sherman Cavalcanti e Marcos Bemquerer Costa.
13.3. Ministro-Substituto presente: André Luís de Carvalho.

RAIMUNDO CARREIRO

Transcrevo a seguir, nos termos do art. 1º, § 3º, inciso I, da Lei nº 8.443/92, a instrução lavrada no âmbito da Secretaria de Controle Externo de Aquisições Logísticas – Selog (peça 54) , cujas conclusões contaram com a anuência do corpo diretivo daquela unidade técnica (peças 55 e 56) .
“INTRODUÇÃO
Cuidam os autos de representação, com pedido de medida cautelar, formulado pela empresa Araújo Abreu Engenharia S/A, a respeito de possíveis irregularidades no Pregão Eletrônico 24/2018, conduzido pelo Tribunal Regional do Trabalho da 2ª Região (TRT - 2ª Região) , tendo por objeto a prestação de serviços técnicos de manutenção preventiva e corretiva, conservação e assistência técnica do sistema de ar condicionado nas dependências do edifício sede do TRT - 2ª Região, com valor total estimado em R$ 525.037,92.
HISTÓRICO
A instrução inicial do processo foi realizada no âmbito da Secretaria do TCU no Estado de São Paulo (SEC-SP) , tendo aquela unidade técnica opinado pelo conhecimento da representação, por preencher os requisitos previstos nos arts. 235 e 237, inciso VII, do Regimento Interno/TCU, c/c o art. 113, § 1º, da Lei 8.666/1993, e no art. 103, § 1º, da Resolução - TCU 259/2014 (peça 18, itens 4 a 6, 20 e 23.1, c/c peças 19 a 21) .
Também, a SEC-SP propôs o indeferimento da medida cautelar pleiteada, pois, embora presente o requisito da plausibilidade jurídica, não restou caracterizado o perigo na demora, mas sim o perigo na demora reverso (peça 18, itens 7 a 18, 21 e 23.2, c/c peças 19 a 21) .
Quanto ao mérito, aquela unidade técnica entendeu que estavam ausentes elementos que possibilitassem o adequado saneamento dos autos, de modo que reputou necessária a realização de diligência ao TRT - 2ª Região, para obter (peça 18, itens 19, 22 e 23.3, c/c peças 19 a 21) :
	a) justificativa/fundamentação para a exigência contida no item 13.1.1 do edital do Pregão Eletrônico 24/2018, contrariando o disposto no art. 30, inciso I, da Lei 8.666/1993 e na jurisprudência deste Tribunal;
	b) justificativa para celebração do contrato SCL-CT 90/2018 com a empresa Air-Sel Ar Condicionado Ltda., em 27/8/2018, com valor 15,9% superior ao da proposta apresentada pela empresa Araújo Abreu Engenharia Ltda., classificada em primeiro lugar no certame e apta a celebrar o ajuste desde 10/8/2018.
As proposições da unidade técnica foram acolhidas integralmente pelo eminente Relator do feito que, adicionalmente, determinou (peça 22, item 11 e respectivos subitens) :
 (...) alertar os responsáveis pelo pregão eletrônico 24/2018, no âmbito do TRT – 2ª Região, inclusive a autoridade designada pela sua homologação e assinatura do respectivo contrato, de que a eventual consumação de irregularidades em razão do prosseguimento dos atos decorrentes do certame sujeitará os respectivos agentes às sanções legais previstas na Lei nº 8.443/92;
Após a comunicação processual pertinente (peça 24 e 25) , o TRT - 2ª Região atendeu tempestivamente à diligência efetuada, por meio do Ofício GP/ASSEJUR 016/2019 (peça 26) , acompanhado dos anexos às peças 27 a 34, cujo teor será resumido e analisado a seguir.
Assinala-se que o anexo correspondente à peça 34 se refere a manifestações internas do TRT - 2ª Região que subsidiaram o teor do referido ofício.
EXAME TÉCNICO
A. Manifestação do TRT - 2ª Região sobre o item “a” da diligência
Após alegação de tempestividade do atendimento e breve relatório sobre o desenvolvimento do presente processo (peça 26, p. 1-3) , o TRT - 2ª Região aduziu sua manifestação acerca do item “a” da diligência  (peça 24; item 4, “a”, retro) .
1.1. O órgão, inicialmente, reproduz o item 8 do Edital do Pregão Eletrônico, que trata sobre os requisitos de habilitação para o certame (com destaque gráfico para o subitem 8.1.4) , assim como o art. 30, da Lei 8.666/1993 (com ênfase textual para o seu inciso I) , acerca da documentação exigida relativa à qualificação técnica, para sustentar que o instrumento convocatório se limitou a exigir, como requisito de habilitação, a apresentação de registro no Conselho Regional de Engenharia e Agronomia da licitante, nos termos do inciso I do referido dispositivo da Lei 8.666/1993 (peça 26, p. 3-5) . 
1.2. Aduz, ainda, que somente após as fases de habilitação, adjudicação e homologação, o edital exigiu, em seu subitem 13.1.1, para a assinatura do contrato, a apresentação de registro ou visto da empresa no Conselho Regional de Engenharia e Agronomia da 6ª Região, local de prestação dos serviços, em conformidade com a jurisprudência do TCU (transcrito o item 13 do edital e excertos atinentes aos seguintes julgados do TCU: Decisões 279/1998 e 349/1999, e Acórdãos 979/2005 e 992/2007, todos do Plenário) (peça 26, p. 5-8) .
1.3. Por fim, afirma que a minuta do edital fora avaliada e aprovada pela Assessoria Jurídico-Administrativa do TRT - 2ª Região “ (documento nº 28 do Processo PROAD nº 13.326/2018) , nos termos do art. 38, inciso VI e parágrafo único, da Lei 8.666/1993” [v. peça 27, p. 172-175] (peça 26, p. 8) .
Análise
Reputa-se que o órgão esclareceu devidamente a questão, comprovando a regularidade da exigência contida no item 13.1.1 do edital do pregão em apreço (peça 27, p. 185) .
Com efeito, observa-se que não foi exigida quitação de anuidade do Conselho Regional de Engenharia e Agronomia de São Paulo (Crea-SP) no item 13.1.1 do edital, ou em outro dispositivo desse instrumento convocatório (peça 27, p. 177-188) , para fins de habilitação ou mesmo para assinatura do contrato. Sobre eventual exigência do referido Conselho nesse sentido, como aventado inicialmente (v. peça 18, itens 15.3 e 16) , por se tratar de procedimento interna corporis da entidade, entende-se que a responsabilidade da medida não pode ser atribuída ao TRT - 2ª Região.  
Também, avalia-se que o órgão demonstrou adequadamente que a regra contida no item 13.1.1 do edital, sobre exigência de registro ou visto da empresa no Crea da 6ª Região, não contraria jurisprudência do TCU, como preliminarmente suscitado (v. peça 18, item 15.5) .
De fato, a jurisprudência do TCU é no sentido de que é irregular, para fins de habilitação, a exigência de prova de quitação de débito ou visto do conselho regional de fiscalização profissional da jurisdição onde a obra, o serviço técnico ou o projeto deva ser executado, prevista no art. 69 da Lei 5.194/1966 (normativo que regula o exercício das profissões de engenheiro, arquiteto e engenheiro-agrônomo e tá outras providências) , dispositivo tacitamente revogado pela edição do Decreto-Lei 2.300/1986 e, posteriormente, da Lei 8.666/1993 (v. os acórdãos citados no subitem 15.5 da instrução à peça 18) .
Igualmente, ainda acerca da matéria, o TCU tem manifestado que a exigência de registro ou visto da empresa junto à entidade de fiscalização profissional do local onde o serviço será prestado somente deve ser imposta ao licitante vencedor do certame, por ocasião da celebração do contrato.
Nesse diapasão, além das deliberações citadas pelo TRT – 2ª Região (v. item 8.2 acima) , transcrevem-se os seguintes excertos expressos em julgados recentes do Tribunal:
Acórdão 2835/2016-TCU-Plenário, da Relatoria do Ministro Benjamin Zymler:
34. O inciso I do art. 30 da Lei 8.666/1993 disciplina que a documentação relativa à qualificação técnica limitar-se-á ao registro ou inscrição na entidade profissional competente. A exigência do visto, portanto, tem sido examinada por este Tribunal como condição necessária apenas para início das atividades, quando da contratação da licitante vencedora, e não como condição de habilitação. Nesse sentido, é possível citar o trecho do voto condutor do Acórdão 1328/2010-TCU-Plenário, in verbis:
"4. No caso da exigência do visto do Crea local na certidão de registro no Crea de origem das licitantes, é pacífico o entendimento desta Corte de que o instante apropriado para atendimento de tal requisito é o momento de início do exercício da atividade, que se dá com a contratação, e não na fase de habilitação, sob pena de comprometimento da competitividade do certame (decisões 279/1998 e 348/1999 e acórdãos 512/2002, 1.224/2002 e 1.728/2008, todos do Plenário, entre outros) ".
Acórdão 2740/2018-TCU-Plenário, da Relatoria do Ministro Walton Alencar
9.8.1.4. exigência, para licitantes sediadas em outras unidades da federação, de apresentação de “visto” do conselho de fiscalização profissional local nas certidões de registro dos conselhos das unidades de origem (cláusula 6.2.1.2.c, § 2°) , em desacordo ao disposto no art. 30, inc. I, da Lei 8.666/93, e à Súmula 272 desta Corte de Contas, tendo em vista o entendimento jurisprudencial consolidado no sentido de que tal restrição somente deve ser imposta ao licitante vencedor do certame, por ocasião da celebração do contrato (cf. Acórdãos 1.176/2016 e 434/2016, do Plenário, e Acórdão 966/2015-TCU-Segunda Câmara) ;
Além do aspecto jurisprudencial, ressalta-se que a exigência do citado visto tem respaldo no art. 58 da aludida Lei 5.194/1966, dado que o dispositivo estabelece: “Se o profissional, firma ou organização, registrado em qualquer Conselho Regional, exercer atividade em outra Região, ficará obrigado a visar, nela, o seu registro”. 
Assim, reputa-se que a exigência do visto, contestada preliminarmente, encontra respaldo legal e na jurisprudência do Tribunal, sendo que não houve questionamento, na instrução inicial, sobre eventual irregularidade quanto ao momento apropriado de solicitação do elemento comprobatório (na fase de contratação) (v. peça 18, item 12) .
Ainda nesse contexto, repisa-se que não foi exigida quitação de anuidade do Conselho Regional de Engenharia e Agronomia de São Paulo (Crea-SP) em nenhum dos dispositivos do edital, para fins de habilitação ou mesmo para assinatura do contrato.
Desse modo, conclui-se que exigência contida no item 13.1.1 do edital em comento não contrariou o disposto no art. 30, inciso I, da Lei 8.666/1993 e a jurisprudência deste Tribunal.
B. Manifestação do TRT - 2ª Região sobre o item “b” da diligência
O TRT - 2ª Região apresenta o seguinte histórico de eventos associados ao pregão em tela, elencando como elementos comprobatórios os documentos 56, 60, 66, 67, 69, 70, 73 e 76 do Processo Proad 13.326/2018 [v. peça 29, p. 60-68, 75, 81-82, 84-85, 86-88, 104-107, e peça 30, p. 7-11] (peça 26, p. 8-9) :
	a) adjudicação à empresa Araújo Abreu Engenharia S/A. em 15/6/2018 [v. peça 29, p. 75];
	b) homologação do resultado final em 29/6/2018 [v. peça 29, p. 81; por esse documento, a data real da homologação foi em 3/7/2018];
	c) convocação da empresa para apresentar os documentos exigidos para a assinatura do contrato em 5/7/2018 [v. peça 29, p. 84-85], nos termos previstos no item 13 do Edital da Licitação (transcrito na manifestação) ;
	d) encaminhamento, em 10/7/2018, por parte da referida licitante, de parte da documentação exigida, com informação de que estava com dificuldade para apresentar o registro no Crea da 6ª Região [v. peça 29, p. 86-88];
	e) esclarecimento, em 11/7/2018, por parte da citada empresa, de que estava providenciando a atualização do visto no Crea-SP [v. peça 29, p. 104-107];
	f) encaminhamento, por parte da licitante em comento, em 13/7/2018, último dia do prazo para o fornecimento da documentação exigida, de correspondência eletrônica solicitando concessão de novo prazo para apresentação da documentação remanescente, tendo em vista pendência com o Crea da 6ª região relativa à renovação e emissão da Certidão de Registro, em processo de regularização, a qual não poderia ser resolvida em menos de trinta dias [v. peça 30, p. 7-11].
Apesar de juntar cópia do boleto bancário concernente ao seu pedido de regularização junto ao Crea da 6ª Região (doc. 78 do referido processo Proad) [v. peça 30, p. 16], a licitante em foco “não apresentou qualquer documento oficial, emitido pelo próprio Crea-SP, que comprovasse o prazo previsto para a emissão de seu visto ou revalidação de sua certificação” (peça 26, p. 9) .
Sobre a aludida solicitação, a área gestora do contrato, após demandada, posicionou-se no sentido de que o pedido de prorrogação do prazo não seria acatado, pois o contrato então em curso teria a sua vigência encerrada em 31/8/2018, e, assim, inexistiria “tempo hábil para tanto”, e que “os serviços a serem prestados eram imprescindíveis à garantia do conforto térmico dos usuários do Tribunal”, além de opinar pela abertura de processo de penalidade em face da não apresentação da documentação exigida para assinatura do contrato (documentos 79 e 80 do Processo Proad 13.326/2018) [v. peça 30, p. 17-18] (peça 26, p. 9-10) . 
A legislação relativa à matéria (Lei 13.589/2018, Resolução - Anvisa 9/2013 e Portaria – Ministério da Saúde 3.523/1998) prevê a necessidade de um plano de manutenção periódico do sistema de ar condicionado, com serviços mensais, de modo que eventual retomada tardia da fase de habilitação poderia comprometer a execução dos serviços (peça 26, p. 10) . 
Ademais, não existiria “qualquer garantia de que a empresa fosse efetivamente entregar a documentação exigida, mesmo se o seu pedido de prorrogação de prazo fosse acatado”. Além disso, o prazo entre o término da dilação requerida e o encerramento do contrato então vigente não seria “suficiente para garantir que não ocorresse descontinuidade dos serviços de manutenção, em razão dos trâmites e prazos legais do procedimento licitatório” (peça 26, p. 10) .
A partir de parecer da Secretaria de Processamento e Acompanhamento de Contratos e Licitações, o Exmo. Sr. Desembargador Presidente, autorizou, em 24/6/2018, o cancelamento da homologação, a análise das propostas subsequentes e a abertura de processo de penalidade contra a empresa em apreço (documentos 81 e 83 do Processo Proad 13.326/2018) [v. peça 30, p. 19-21; por esses documentos, observa-se que o aludido despacho do Sr. Desembargador Presidente se deu efetivamente em 24/7/2018] (peça 26, p. 10) .
Reaberta a sessão do pregão e após o processamento regular da licitação, o “objeto foi adjudicado e homologado à licitante classificada que, convocada, apresentou a documentação necessária à habilitação” (Ata de Realização do Pregão Eletrônico Complementar 01 – doc. 95 do Processo Proad 13.326/2018) [v. peças 30, p. 162-166, e 31, p. 1] (peça 26, p. 10) .
O art. 4º, incisos XVI e XXIII, da Lei nº 10.520/2002, dispõe que, caso o licitante habilitado deixe de assinar o contrato, “o pregoeiro examinará as ofertas subsequentes e a qualificação dos licitantes, na ordem de classificação, e assim sucessivamente, até a apuração de uma que atenda ao edital, sendo o respectivo licitante declarado vencedor”. Em igual sentido, estabelece o § 3º do art. 27 do Decreto Federal 5.450/2005 (peça 26, p. 11) .
Os termos do art. 64, §2º, da Lei 8.666/1993 não seriam aplicáveis ao pregão eletrônico, regido pela Lei 10.520/2002. Na hipótese, o preço ofertado pela licitante contratada (R$ 376.800,00) , embora superior em 15,9% ao valor ofertado pela empresa representante, é 28,2% inferior ao valor estimado para a contratação, de R$ 525.037,92 (peça 26, p. 11) .
O TCU reconheceu, por meio do Acórdão 3052/2013-TCU-Plenário, em licitação regida exclusivamente pela Lei 8.666/1993, que (peça 26, p. 11) :
 (...) a adjudicação de itens aos licitantes remanescentes, sem a observância das mesmas condições propostas pelos vencedores do certame, embora viole o art. 64, § 2°, da Lei 8.666/1993, não implica, necessariamente, a configuração de dano ao erário, o qual deve ser parametrizado em função dos preços efetivamente praticados no mercado.
O procedimento foi avaliado favoravelmente pela auditoria interna do TRT - 2ª Região (documentos 62 e 99 do Processo Proad 13.326/2018) [v. peças 29, p. 77, e 31, p. 5]. Foi aberto o processo de penalidade Proad 37.181/2018 [v. peças 32 e 33], em face da responsabilidade da empresa em tela pela não assinatura do contrato, tendo lhe sido aplicada a penalidade de impedimento de licitar e contratar com a União, bem como o seu descredenciamento junto ao Sicaf pelo período de três meses. A empresa recorreu administrativamente da decisão, estando o processo em fase de análise do recurso (peça 26, p. 12) .
Análise
Diante da manifestação do TRT – 2ª Região, reputa-se que as ações adotadas pelo órgão se revestem de razoabilidade, considerando, especialmente, as razões resumidas nos itens 20 a 23 retro, e outras considerações que serão expostas a seguir.
Com efeito, em relação ao contido nos itens 20 e 23 retro, não se localizou nos autos do processo administrativo da licitação (peças 27 a 31) documento emitido pelo Crea-SP que comprovasse o alegado prazo previsto para a emissão de visto ou revalidação de certificação, de modo que não existiria garantia de que a empresa fosse efetivamente entregar a documentação exigida, mesmo se o seu pedido de prorrogação de prazo tivesse sido acatado.
Nesse cenário, convém relembrar, havia regra específica no edital relativa a prazo (cinco dias úteis após a homologação da licitação) para apresentação do registro ou visto da empresa no Crea da 6ª Região, com a informação clara de que a não apresentação da documentação exigida, além de obstar a assinatura do contrato, acarretaria as consequências previstas no art. 64 da Lei 8.666/1993 (subitem 13.1, 13.1.1 e 13.1.3 do edital – peça 27, p. 185) .
O descumprimento de um regramento tão contundente, não questionado pela empresa na fase de impugnação do edital (v. peça 27, p. 184,  seção 9, e manifestações no mesmo sentido de setor do TRT - 2ª Região à peça 34, p. 23) , conforme elementos do processo administrativo da licitação (peças 27 a 32) poderia ser justificado, em tese, para melhor viabilizar eventual concretização do interesse público ou privilegiar os princípios basilares que norteiam o procedimento licitatório, mediante a seleção de proposta mais vantajosa financeiramente (v. Acórdão 119/2016-TCU-Plenário, da relatoria do Ministro Vital do Rêgo, e 1061/2014 – TCU – Plenário, da relatoria do Ministro Walton Alencar) , porém o alcance de tais objetivos não restava garantido, dadas as razoáveis incertezas mencionadas.
Convém assinalar que a empresa obteve certidão de registro junto ao Crea-SP em 10/8/2018, porém não há indicativo nos autos do procedimento administrativo (peças 27 a 31) de que o TRT – 2ª Região tenha tido acesso ao documento no curso da continuidade do pregão. Na verdade, há menção à referida certidão na esfera da defesa da Araújo Abreu Engenharia no processo atinente à penalização, subscrita em 13/8/2018 (peça 32, p. 88 e 91) , porém não se localizou tal documento no bojo da defesa apresentada (peças 32, p. 82-131) .
Ressalta-se o caráter precário da referida certidão, considerando que o seu prazo de validade venceria em 31/8/2018 (peça 5, p. 1-3) , enquanto o período contratual estava previsto para iniciar em 1º/9/2018 (v. peça 31, p. 31, Cláusula Quinta) . 
 Ainda nesse contexto, sobre a justificativa do TRT – 2ª Região de que o prazo entre o término da dilação requerida e o encerramento do contrato então vigente, considerando a hipótese de não obtenção do registro ou visto no Crea-SP, não seria suficiente para garantir que não ocorresse descontinuidade dos serviços de manutenção, em razão dos trâmites e prazos legais do procedimento licitatório (item 23 retro) , constatou-se, na prática, o fundamento desse prognóstico, pois o período decorrido desde o cancelamento da primeira homologação (24/7/2018 – peça 30, p. 2) até a assinatura do contrato atual (27/8/2018 – peça 31, p. 45) foi de 33 dias, a apenas quatro dias do encerramento do contrato então vigente (31/12/2018 – v. item 21 suso) .
Igualmente, na mesma seara, sobre o exposto pelo TRT – Região (item 22 acima) , no sentido de que eventual insucesso na contratação até 31/8/2019 acarretaria o descumprimento da legislação relativa à matéria, observa-se que efetivamente os normativos citados (Lei 13.589, de 4 de janeiro de 2018, Resolução - Anvisa 9, de 16 de janeiro de 2013, e Portaria – MS/GM 3.523, de 28 de agosto de 1998) preveem, em suma, a necessidade de implementação de um plano de manutenção periódico do sistema de climatização e/ou elencam determinados padrões técnicos referenciais de qualidade atinentes à matéria a serem observados, os quais buscam principalmente preservar a saúde e garantir a segurança e bem-estar das pessoas que frequentam os ambientes climatizados. Esses pontos estão contemplados no anexo “A” do edital do pregão em tela, em que há previsão de ações de manutenção a serem executadas mensalmente, por exemplo (peça 27, p. 189-216) .
Do exposto, e considerando a não caracterização de dano ao erário, na linha de entendimento expressa no acórdão mencionado pelo TRT – 2ª Região (3.052/2013 – TCU – Plenário, da relatoria do Ministro José Jorge) , uma vez que, embora o preço ofertado pela licitante contratada (R$ 376.800,00) seja superior em 15,9% ao valor ofertado pela empresa representante, é 28,2% inferior ao valor estimado para a contratação (R$ 525.037,92) , sem olvidar que o órgão seguiu as disposições contidas no art. 4º, incisos XVI e XXIII, da Lei nº 10.520/2002 (item 26 acima) , entende-se que há justificativas satisfatórias relativamente à questão suscitada na análise preliminar da matéria, que levou à expedição da diligência ora em apreço.
C. Avaliação de mérito 
Diante do exposto, os elementos constantes dos autos permitem, desde já, a avaliação quanto ao mérito da presente representação como improcedente.
D. Pedido de ingresso aos autos, de sustentação oral e reconsideração de decisão
No decurso da presente instrução foi carreado ao processo pelo representante requerimento para seu ingresso aos autos como parte interessada (peça 36 e respectivos anexos às peças 37 a 53) . 
O demandante alega, em suma, que, tendo em vista que houve abertura de processo de penalidade, cuja conclusão fora por impedi-la de licitar e contratar com a União Federal por três meses, a decisão a ser proferida pelo TCU impactaria os seus direitos subjetivos. A não participação da Requerente como parte interessada no processo feriria seu direito à ampla defesa, insculpido no artigo 5°, LV, da Constituição Federal (peça 36, p. 2) .
Afirma ainda, que a penalidade administrativa a que foi submetida prejudicaria o interesse público, pois a impediria abruptamente de renovar vários contratos firmados com o poder público, inclusive com o TCU (lista dez contratos em que é signatária com prazo de vencimento entre 15/5/2019 a 15/9/2019, e anexou cópias desses contratos às peças 41 a 53) – peça 36, p. 3-4.
Por fim, requer, em face do pedido de ingresso aos autos (peça 36, p. 5) :
	a) reconsideração da decisão proferida, referente ao pedido de medida cautelar originalmente negado;
	b) recomendar que a representada se abstenha de sancionar a requerente, até decisão final quanto ao mérito desta representação;
	c) juntada dos documentos anexos à petição em comento;
	d) deferimento para realizar sustentação oral.
Observa-se que os argumentos da peticionante não diferem daqueles apresentados na inicial e já enfrentados nas análises pretéritas da matéria. Nesse diapasão, registra-se o seguinte posicionamento constante da instrução vestibular (peça 18, item 8.3) :
Eventual aplicação de sanção pelo TRT 2ª Região à empresa Araújo Abreu Engenharia S/A, em virtude de sua desclassificação do pregão eletrônico 24/2018, é de interesse subjetivo da representante e, portanto, não é afeta às competências desta Corte de Contas. Também não se vislumbra interesse público envolvido na matéria, embora a representante afirme possuir diversos contratos firmados com órgãos da administração pública, os quais poderão ser rescindidos ocasionando a interrupção de serviços essenciais. Ainda que a empresa seja, de fato, impedida de licitar ou contratar com a administração pública, os contratos em andamento serão mantidos até o término de sua vigência e, nesse intervalo de tempo, os órgãos da administração poderão realizar novas licitações, com vistas a celebrar novos contratos e evitar a paralisação dos serviços prestados.
Desse modo, propõe-se o indeferimento do pedido de ingresso formulado por Araújo Abreu Engenharia S.A, como parte interessada no presente processo (peça 36) , pois não demonstrou sua razão legítima para intervir nos autos, nem a possibilidade de lesão a direito subjetivo próprio, à luz do art. 146 do Regimento Interno/TCU c/c o art. 2º, § 2º, da Resolução-TCU 36/1995, com redação dada pelo art. 1º da Resolução-TCU 213/2008.
Por conseguinte, quanto ao aludido pedido de sustentação oral, não sendo o autor considerado como parte interessada, propõe-se o seu indeferimento, com fulcro no art. 168, caput, do Regimento Interno/TCU.
Quanto ao pedido de reconsideração da decisão proferida quanto ao pedido de medida cautelar negado, trata-se, na prática, de uma interposição de recurso à decisão monocrática do Relator (peça 25) . Na realidade, em face do princípio da fungibilidade recursal, o pedido do requerente poderia ser enquadrado, a princípio, como agravo, tendo em vista o disposto no art. 289 do Regimento Interno/TCU. 
Entretanto, há falta de legitimidade do requerente para impetrar tal espécie de recurso, dado que, por não ser parte no processo, incabível exercer qualquer faculdade processual inerente às partes, inclusive a interposição de recursos, em especial o “agravo”, em face do que normatiza o referido dispositivo regimental.
CONCLUSÃO
Como mencionado anteriormente, a presente representação já fora conhecida pelo Relator do feito, por preencher os requisitos de admissibilidade previstos nos arts. 235 e 237, inciso VII, do Regimento Interno/TCU, c/c o art. 113, § 1º, da Lei 8.666/1993, e no art. 103, § 1º da Resolução TCU 259/2014 (itens 2 e 5 retro) .
Relembra-se, ainda, decisão do Relator quanto ao indeferimento da cautelar pleiteada, tendo em vista a inexistência dos pressupostos necessários para adoção da referida medida (itens 3 e 5 supra) .
Propõe-se, nesta oportunidade, a ratificação das decisões supras.
No presente exame, após análise das respostas às diligências efetuadas, propôs-se, quanto ao mérito, que a presente representação seja considerada improcedente (itens 9 a 18 e 30 a 39 suso) .
Também, propôs-se o indeferimento dos pedidos formulados pela representante de ingresso aos autos e sustentação oral, assim como o não conhecimento do recurso à decisão do Relator, pelas razões expostas nos itens 44 a 48 acima.
PROPOSTA DE ENCAMINHAMENTO
Ante todo o exposto, submetem-se os autos à consideração superior, propondo:
1.4. conhecer da representação, satisfeitos os requisitos de admissibilidade constantes no art. 113, § 1º, da Lei 8.666/1993, c/c os arts. 235 e 237, inciso VII, do Regimento Interno deste Tribunal, e no art. 103, § 1º, da Resolução - TCU 259/2014;
1.5. considerar, no mérito, a presente representação improcedente;
1.6. indeferir o pedido de concessão de medida cautelar formulado pelo representante, tendo em vista a inexistência dos elementos necessários para sua adoção;
1.7. indeferir o pedido formulado pela empresa Araújo Abreu Engenharia S/A, de ser considerada como parte interessada, por não atender ao disposto no art. 146 do Regimento Interno/TCU c/c o art. 2º, § 2º, da Resolução-TCU 36/1995, com redação dada pelo art. 1º da Resolução-TCU 213/2008 e, por conseguinte, indeferir seu pleito de sustentação oral, com base no disposto no art. 168, caput, do Regimento Interno/TCU, e não conhecer do seu recurso à decisão proferida pelo Relator à peça 22 dos autos, com base no art. 289 do citado Regimento;
1.8. informar ao Tribunal Regional do Trabalho da 2ª Região e ao representante que o conteúdo da deliberação que vier a ser proferida poderá ser consultado no endereço www.tcu.gov.br/acordaos; e
1.9. arquivar os presentes autos, nos termos do art. 250, I, c/c art. 169, II, do Regimento Interno/TCU;”

não há

Não atuou.

REPRESENTAÇÃO. PEDIDO DE MEDIDA CAUTELAR. IMPROCEDÊNCIA INDEFERIMENTO DOS PEDIDOS DE INGRESSO NOS AUTOS E SUSTENTAÇÃO ORAL. NÃO CONHECIMENTO DE RECURSO POR AUSÊNCIA DE LEGITIMIDADE. CIÊNCIA AOS INTERESSADOS. ARQUIVAMENTO.

REPRESENTAÇÃO (REPR)

Secretaria de Controle Externo de Aquisições Logísticas (Selog).

Inicialmente, registro que atuo nos presentes autos por força do art. 152 do Regimento Interno do TCU.
2.	A Representação em análise pode ser conhecida, visto que estão presentes os requisitos admissibilidade constantes no art. 113, § 1º, da Lei 8.666/1993, c/c os arts. 235 e 237, inciso VII, do Regimento Interno deste Tribunal, e no art. 103, § 1º, da Resolução - TCU 259/2014.
3.	Como visto no Relatório precedente, a Representação com pedido de medida cautelar foi formulada pela empresa Araújo Abreu Engenharia S/A, a respeito de possíveis irregularidades no Pregão Eletrônico 24/2018, conduzido pelo Tribunal Regional do Trabalho da 2ª Região (TRT - 2ª Região) . O objeto é a prestação de serviços técnicos de manutenção preventiva e corretiva, conservação e assistência técnica do sistema de ar condicionado nas dependências do edifício sede do TRT - 2ª Região, com valor total estimado em R$ 525.037,92.
4.	Por meio da Decisão à peça 22, de 16/1/2019, decidi:
“5.	Passo a DECIDIR.
6.	Inicialmente, a Representação em análise pode ser conhecida, considerando que estão presentes os requisitos previstos no artigo 237, inciso VII, do Regimento Interno c/c o art. 113, § 1º, da Lei 8.666/1993.
7.	Sobre as questões inquinadas, a análise procedida pela unidade técnica aponta para a presença do fumus boni iuris, já que a desclassificação da empresa Araújo Abreu Engenharia S/A do pregão eletrônico 24/2018, por não ter apresentado a documentação exigida no item 13.1.1 do edital do certame, vai contra a atual jurisprudência desse Tribunal, que considera ilegal a exigência de quitação de anuidade do Crea, para fins de habilitação, pois o art. 30, inciso I, da Lei 8.666/1993 exige apenas o registro ou a inscrição na entidade competente. 
8.	Além disso, a exigência de visto no conselho regional do local da obra ou serviço é decorrente do disposto no art. 69 da Lei 5.194/1966, que, além de aplicável somente às concorrências públicas, teria sido tacitamente revogado pelo Decreto-Lei 2.300/1986, e pela Lei 8.666/1993, que o substituiu. 
9.	Nesse mesmo sentido a unidade instrutora cita os Acórdão 1357/2018-TCU-Plenário, de relatoria do Ministro Augusto Nardes, 7.982/2017-TCU-2ª Câmara, de relatoria da Ministra Ana Arraes, 2.126/2016-TCU-Plenário e 1.944/2015-TCU-Plenário, ambos de relatoria do Ministro Augusto Sherman, e 434/2016-TCU-Plenário, de relatoria do Ministro Bruno Dantas
10.	Por outro lado, quanto ao periculum in mora, o pregão eletrônico 24/2018 teve a sua realização em 22/5/2018, com adjudicação do objeto à empresa Air-Sel Ar Condicionado Ltda. em 6/8/2018. O contrato (SCL-CT 90/2018) foi celebrado com aquela empresa em 27/8/2018, com vigência de 1/9/2018 a 31/8/2019. Dessa forma, não subsiste o requisito do perigo na demora.
11.	Sendo assim, acolho a proposta da unidade técnica para:
11.1.	conhecer da presente representação, satisfeitos os requisitos de admissibilidade previstos nos arts. 235 e 237, inciso VII, do Regimento Interno/TCU, c/c o art. 113, § 1º, da Lei 8.666/1993, e no art. 103, § 1º, da Resolução TCU 259/2014;
11.2.	indeferir o requerimento de medida cautelar, inaudita altera pars, formulado pela empresa Araújo Abreu Engenharia S/A, tendo em vista a inexistência dos pressupostos necessários para adoção da referida medida;
11.3.	realizar diligência, com fundamento no art. 157 do Regimento Interno/TCU, ao Tribunal Regional do Trabalho da 2ª Região para que, no prazo de quinze dias, apresente as seguintes informações ao Tribunal:
	11.3.1. justificativa/fundamentação para a exigência contida no item 13.1.1 do edital do pregão eletrônico 24/2018, contrariando o disposto no art. 30, inciso I, da Lei 8.666/1993 e a jurisprudência deste Tribunal;
	11.3.2. justificativa para celebração do contrato SCL-CT 90/2018 com a empresa Air-Sel Ar Condicionado Ltda., em 27/8/2018, com valor 15,9% superior ao da proposta apresentada pela empresa Araújo Abreu Engenharia Ltda., classificada em primeiro lugar no certame e apta a celebrar o ajuste desde 10/8/2018.
11.4.	encaminhar cópia da instrução à peça 18 e da presente Decisão ao Tribunal Regional do Trabalho da 2ª Região a fim de subsidiar a sua manifestação;
11.5.	alertar os responsáveis pelo pregão eletrônico 24/2018, no âmbito do TRT – 2ª Região, inclusive a autoridade designada pela sua homologação e assinatura do respectivo contrato, de que a eventual consumação de irregularidades em razão do prosseguimento dos atos decorrentes do certame sujeitará os respectivos agentes às sanções legais previstas na Lei nº 8.443/92;
11.6.	autorizar a Secretaria do Tribunal no Estado de São Paulo a adotar as demais medidas necessárias ao saneamento dos presentes autos.
12.	À a Secretaria do Tribunal no Estado de São Paulo para as providências a seu turno.”
5.	Após as necessárias comunicações processuais (peça 24 e 25) , o TRT - 2ª Região atendeu tempestivamente à diligência efetuada, por meio do Ofício GP/ASSEJUR 016/2019 (peça 26) , acompanhado dos anexos às peças 27 a 34.
6.	As análises procedidas pela Secretaria de Controle Externo de Aquisições Logísticas – Selog, as quais adoto, desde já, como razões de decidir, concluíram que o TRT - 2ª Região logrou esclarecer devidamente as questões inquinadas pela representante, comprovando a regularidade da exigência contida no item 13.1.1 do edital do pregão em apreço.
7.	Também restou demonstrado que não há dano ao Erário. Em que pese o preço ofertado pela licitante contratada (R$ 376.800,00) ser superior em 15,9% ao valor ofertado pela empresa ora representante, o valor contratado ainda é 28,2% inferior ao que foi estimado para a contratação (R$ 525.037,92) , sem olvidar que o órgão seguiu as disposições contidas no art. 4º, incisos XVI e XXIII, da Lei nº 10.520/2002.
8.	Sendo assim, quanto ao mérito, a Representação em análise deve ser considerada improcedente.
9.	A representante requereu o seu ingresso no processo como parte interessada (peça 36) . Porém, a requerente não demonstrou razão legítima para intervir nos autos, nem a possibilidade de lesão a direito subjetivo próprio. Portanto, à luz do art. 146 do Regimento Interno/TCU c/c o art. 2º, § 2º, da Resolução-TCU 36/1995, com redação dada pelo art. 1º da Resolução-TCU 213/2008, o pedido deve ser indeferido.
10.	Na mesma linha, deve ser indeferido também o pedido de sustentação oral requerido pela representante, tendo em vista que a requerente não é parte interessada. 
11.	Por fim, registro que a representante entrou com “pedido de reconsideração” (peça 25) da Decisão por mim proferida à peça 22, por meio da qual indeferi o pedido de medida cautelar. Trata-se, na verdade, de recurso à decisão monocrática do Relator, que, em face do princípio da fungibilidade recursal, poderia ser enquadrado como Agravo, tendo em vista o disposto no art. 289 do Regimento Interno/TCU. 
12.	Entretanto, a representante não possui legitimidade para impetrar tal espécie recursal, dado não ser parte no processo. Assim, sendo incabível exercer qualquer faculdade processual inerente às partes, inclusive a interposição de recursos, em especial o “Agravo”, em face do que normatiza o referido dispositivo regimental, o recurso não pode ser conhecido.
13.	Ante o exposto, acolho a proposta uníssona da unidade técnica e Voto por que o Tribunal adote a minuta de acórdão que ora submeto à apreciação deste Colegiado.
 
TCU, Sala das Sessões Ministro Luciano Brandão Alves de Souza, em 8 de maio de 2019.
RAIMUNDO CARREIRO 
Relator